臺灣高等法院臺南分院刑事判決　　　　95年度上訴字第1449號
上　訴　人　臺灣臺南地方法院檢察署檢察官
被　　　告　甲○○
選任辯護人　莊美貴　律師
上列上訴人因被告偽造文書等案件，不服臺灣臺南地方法院95年
度訴字第1050號中華民國95年11月27日第一審判決（起訴案號：
臺灣臺南地方法院檢察署94年度偵字第10653號），提起上訴，
本院判決如下：
    主  文
上訴駁回。
    理  由
一、公訴意旨略以：被告甲○○係前臺南市第六信用合作社（下
    稱六信合作社）經理，陳美惠則係從事土地代書為業，二人
    均熟諳金融機構的貸款流程及法拍屋之買賣移轉程序。陳美
    惠早先經人介紹與當時任職六信合作社經理之被告甲○○認
    識。被告甲○○向陳美惠提議共同進行法拍屋的買賣合作，
    並向陳美惠表示在其所任職的六信合作社裡，理、監事不乏
    利用競標法拍屋，得標之後再提高買賣價格來申請貸款的方
    式，從中賺取差價並因此獲得許多利益者。被告甲○○遂與
    陳美惠基於共同之犯意聯絡，由被告甲○○尋找金主提供陳
    美惠資金，或者二人共同出資合作投資如附表所示之法拍屋
    及土地，並於如附表所示之時間，由陳美惠安排法拍屋的競
    標，於得標後由被告甲○○計算可以向六信合作社貸款的最
    高額度，再由陳美惠依甲○○提供之價額，偽造不實的買賣
    契約，過戶於陳美惠所安排如附表所示之買賣人頭戶，陳美
    惠並於不動產過戶後，向地政機關申請地籍謄本，備同偽造
    之買賣契約，持以向六信合作社貸款部門行使，作為六信合
    作社核貸之判斷依據，用以詐取較高額之貸款，足以生損害
    於六信合作社。因認被告甲○○涉有刑法第二百十六條、二
    百十條行使偽造文書罪嫌及同法第三百三十九條第一項之詐
    欺罪嫌。
二、本件公訴人認被告甲○○涉有上揭行使偽造私文書及詐欺取
    財等罪嫌，無非係以證人即共犯陳美惠及證人即不動產買賣
    人頭戶黃邦夫、鄭美香、陳坤福及葉耀鴻等人之證述，以及
    卷附如附表所示不動產之法拍、假買賣契約及申請貸款等相
    關資料為主要論據。
三、按犯罪事實應依證據認定之，無證據不得認定犯罪事實；又
    不能證明被告犯罪者，應諭知無罪之判決，刑事訴訟法第一
    百五十四條第二項、第三百零一條第一項分別定有明文。而
    認定犯罪事實所憑之證據，雖不以直接證據為限，間接證據
    亦包括在內，然無論直接或間接證據，其為訴訟上之證明，
    須於通常一般之人均不致有所懷疑，而得確信其為真實之程
    度者，始得據為有罪之認定，倘其證明尚未達到此一程度，
    而有合理之懷疑存在，致使無從形成有罪之確信，根據罪疑
    唯輕、罪疑為有利被告之原則，即不得遽為不利被告之認定
    ，最高法院七十六年度臺上字第四九八六號著有判例可參。
    次按刑事訴訟法第一百六十一條第一項規定：檢察官就被告
    犯罪事實，應負舉證責任，並指出證明之方法。因此，檢察
    官對於起訴之犯罪事實，應負提出證據及說服之實質舉證責
    任。倘其所提出之證據，不足為被告有罪之積極證明，或其
    指出證明之方法，無從說服法院以形成被告有罪之心證，基
    於無罪推定之原則，自應為被告無罪判決之諭知，最高法院
    九十二年度臺上字第一二八號亦著有判例可參。又按被害人
    之陳述固得採為認定犯罪事實之證據資料，然須無瑕疵，且
    就其他方面調查又與事實相符，始得採為科刑之基礎。而所
    謂就其他方面調查認與事實相符，非僅以所援用之證據足以
    證明被害結果為已足，仍應調查其他補強證據，以證明被害
    人陳述確有相當之真實性，而為通常一般人均不致有所懷疑
    ，始得據為有罪之認定。次按認定犯罪事實，應綜合所有直
    接、間接證據，本於推理作用，確信其為真實之程度，而為
    有罪之認定，尚難僅憑告訴人唯一之指訴為論斷之依據。復
    按刑事訴訟法第一百五十六條第二項規定：被告或共犯之自
    白，不得作為有罪判決之唯一證據，仍應調查其他必要之證
    據，以察其是否與事實相符。其立法意旨乃在防範被告或共
    犯自白之虛擬致與真實不符，故對自白在證據上之價值加以
    限制，明定須藉補強證據以擔保其真實性。故就刑事訴訟法
    第一百五十六條第二項之立法意旨觀之，非共同被告之共犯
    之自白或其他不利於己之陳述，固得作為認定被告犯罪之證
    據，但不得作為有罪判決之唯一證據，仍應調查其他必要之
    證據，以察其是否與事實相符，亦即仍須有補強證據以擔保
    該共犯自白之真實性，始得採為斷罪之依據，並非絕對可由
    法院自由判斷該共犯之自白或不利於己之陳述之證明力。若
    不為調查，而專憑此項供述據為被告犯罪事實之認定，即與
    上開規定有違。最高法院九十年度臺上字第五二九八號、九
    十四年度臺上字第七○九二號、九十五年度臺上字第二三二
    七號判決可資參照。
四、按偽造文書可分為「有形之偽造」及「無形之偽造」。「有
    形之偽造」係指無製作權之人，假冒他人之名義而製作內容
    不實之文書。「無形之偽造」則係指有製作權之人，以自己
    名義，製作內容不實之文書；或行為人向有製作權之人為虛
    偽之報告或陳述，使之據以製作內容不實之文書。刑法第二
    百十條之偽造私文書罪，係以無製作權之人假冒他人之名義
    製作內容不實之文書為構成要件。又按刑法第二百十條之偽
    造文書，以無製作權之人冒用他人名義而製作該文書為要件
    之一，行為人基於他人之授權委託，在授權範圍內即有權代
    表本人製作本人名義文書，即不成立該條之罪，且按刑法上
    之行使偽造私文書罪，必須提出偽造之私文書，本於該文書
    之內容有所主張，方得成立。如未就該文書內容而為主張，
    自不得令其負行使偽造私文書罪責。再者刑法第三百三十九
    條第一項規定詐欺罪之方法乃以詐術使人交付財物或得財產
    上不法利益，而所謂「詐術」乃指使人陷於錯誤之欺罔方法
    ，至使被害人就特定事實之判斷，發生全部或局部之錯誤，
    或行為人就事實之全部或一部使用欺罔之方法。而該罪固不
    以施用詐術為使人陷於錯誤之唯一原因，然必欺罔行為與錯
    誤間有一定之因果關係，是以行為人雖施用詐術，而被害人
    並未陷於錯誤，則詐術與錯誤間既無因果關係，縱行為人在
    財物上有所收益，亦不成立本罪。
五、訊據被告甲○○堅決否認有何行使偽造私文書及詐欺取財之
    犯行，辯稱：「伊並未與陳美惠共同合作經營法拍屋之業務
    ，也沒有為陳美惠所購買之法拍屋估算可以貸款額度之行為
    ；上揭證人之證述、法拍、假買賣契約及申請貸款之相關資
    料，僅能證明上揭證人同意共犯陳美惠使用其名義，向六信
    合作社辦理貸款之事實，而共犯陳美惠之證詞，亦無其他補
    強證據據以擔保共犯陳美惠於偵查中所為不利被告之供述其
    真實性，故而均無法證明被告有何上揭犯行。」等語。經查
    ：
（一）就附表所示之各不動產，係證人即同案被告陳美惠出資，
      分別以自己名義向中興商業銀行股份有限公司買受（附表
      編號一所示，見92年度他字第650號偵查卷三《他字偵查
      卷三》第157頁至第167頁）登記與證人葉耀鴻，再以買賣
      方式移轉予同案被告陳美惠（見他字偵查卷四第183頁）
      ，或以第三人陳高瑞娥拍得後再以買賣方式移轉予證人葉
      耀鴻（編號二所示，見他字偵查卷三第229頁至第245頁、
      發查偵查卷第224頁至第226頁）、以第三人李文琪拍得後
      再以買賣方式移轉予證人黃邦夫（編號三所示，見發查偵
      查卷第201頁至第203頁）、以證人鄭美香向第三人購買（
      編號四所示、見調查站卷一最後4頁）、以證人陳招治拍
      得後再以買賣方式移轉予證人吳佩珊（編號五所示，見他
      字偵查卷一第94頁至第99頁、發查偵查卷第331頁至第338
      頁）、以證人陳招治拍得後再以買賣方式移轉予第三人葉
      英珠（編號六所示，見他字偵查卷一第200頁至第216頁、
      他字偵查卷四第270頁）、以證人葉植林拍得後再以買賣
      方式移轉予證人陳昭治（編號七所示，見他字偵查卷一第
      55頁至第61頁、他字偵查卷四第239頁）、以自己名義向
      證人曾榮俊以買賣方式購得而指定登記予證人葉耀鴻（編
      號八所示，見他字偵查卷四第276頁至第287頁），而由證
      人即同案被告陳美惠安排自己或其他如附表所示之各買賣
      人頭戶，而訂定虛偽之買賣契約（編號一所示葉耀鴻與陳
      美惠；編號六所示陳招治與葉英珠；編號八所示曾榮俊與
      陳美惠，見發查偵查卷第174頁、頁第269頁、他字偵查卷
      四第67頁，其餘編號二至五及七之不動產買賣契約書遍查
      全卷並無資料）過戶後，向地政機關申請地籍謄本，並備
      同上開虛偽之不動產買賣契約，再以自己或人頭戶之名義
      ，持以向六信合作社貸款部門申請貸款等情，業據證人即
      同案被告陳美惠供述在卷，並有如附表所示之各不動產人
      頭戶即證人黃邦夫、鄭美香、陳坤福及葉耀鴻等在偵查中
      所為之證述（見臺灣臺南地方法院檢察署九十五年度偵緝
      字第六九二號偵查卷第二九至三一頁），以及卷附如附表
      所示之各不動產法拍、假買賣契約及申請貸款等相關資料
      在卷可參，堪認另案被告陳美惠有與如附表所示之各不動
      產買賣人頭戶成立虛偽交易後，再持不實之不動產賣賣契
      約等文件，以如附表包括自己等不動產買賣人頭戶之名義
      ，向六信合作社申請貸款之經過屬實。
（二）本案公訴人雖舉證人即如附表所示不動產買賣人頭戶黃邦
      夫、鄭美香、陳坤福及葉耀鴻等人於偵查中之證詞，用以
      佐證公訴人所認定之證人即同案被告陳美惠不利被告之證
      述，然稽之上開不動產買賣人頭戶即證人黃邦夫、鄭美香
      、陳坤福及葉耀鴻等人於偵查中之證述，證人黃邦夫證稱
      ：「（陳美惠在本案這種模式的購屋和貸款，你當過幾次
      這種人頭？）一次。」、「（你對這些貸款的過程了解嗎
      ？）不了解。」、「（你是純粹基於親戚關係幫忙嗎？）
      純粹是陳美惠需要幫忙我就幫忙。」等語；證人鄭美香證
      述：「（陳美惠在本案這種模式的購屋和貸款，你當過幾
      次這種人頭？）三、四次以上。」、「（你對這些貸款的
      過程了解嗎？）我是因為親戚關係幫忙嗎。」、「（你對
      於貸款的內容了解嗎？）不了解。」等語；證人陳坤福證
      稱：「（陳美惠在本案這種模式的購屋和貸款，你當過幾
      次這種人頭？）一次。」、「（你對這些貸款的過程了解
      嗎？）不了解。」、「（你對於貸款的內容了解嗎？）不
      了解。」、「（你是純粹基於親戚關係幫忙嗎？）是。」
      等語；證人葉耀鴻證述「（陳美惠在本案這種模式的購屋
      和貸款，你當過幾次這種人頭？）一、兩次。」、「（你
      對這些貸款的過程了解嗎？）不了解。」、「（你對於貸
      款的內容了解嗎？）不了解。」、「（你是純粹基於朋友
      關係幫忙嗎？）是。」等語（見臺灣臺南地方法院檢察署
      九十五年度偵緝字第六九二號偵查卷第二九至三一頁），
      是由上開證人黃邦夫、鄭美香、陳坤福及葉耀鴻等人於偵
      查中之證述可知，證人黃邦夫、鄭美香、陳坤福及葉耀鴻
      等人均僅證述其等分屬證人陳美惠之親戚或朋友，故受證
      人陳美惠之託，而充作證人陳美惠從事法院房屋拍賣之不
      動產買賣人頭，參以上開證人黃邦夫、鄭美香、陳坤福及
      葉耀鴻等人，其等於同意為證人陳美惠充作不動產買賣人
      頭戶之過程中，既均未與被告甲○○有所接觸或聯繫，再
      佐以其等又均不瞭解證人陳美惠以其等為不動產買賣人頭
      戶而向六信合作社貸款之詳細過程及內容，是上開證人黃
      邦夫、鄭美香、陳坤福及葉耀鴻等人證述其等有受證人陳
      美惠之託作為法拍屋之買賣人頭之證言，雖與證人陳美惠
      所述之情相符，然上開證人黃邦夫、鄭美香、陳坤福及葉
      耀鴻所證述之情，僅能證明證人陳美惠證述其有委請證人
      黃邦夫、鄭美香、陳坤福及葉耀鴻等人作為本案不動產買
      賣之人頭戶等情屬實，而無從證明被告甲○○是否有參與
      證人陳美惠委託其等作為本案不動產買賣之人頭戶一節，
      並進而佐證證人陳美惠供述其與本案被告甲○○就檢察官
      所起訴之犯罪行為有犯意聯絡及行為分擔之事實。
（三）證人即共同被告陳美惠於警詢中供述：編號一、二、五至
      七所示是我和甲○○合作投資部分，其餘貸款案件是經由
      甲○○計算額度後，由我自己投資之案件（他字偵查卷二
      第115頁）；編號二所示擔保品我不確定有無製作不實的
      買賣契約（見他字偵查卷二第116頁）；編號五所示擔保
      品我不確定有無製作不實的買賣契約（見他字偵查卷二第
      117頁）；編號七所示擔保品我不確定有無製作不實的買
      賣契約（見他字偵查卷二第118頁）；對於編號三、四、
      八所示擔保品甲○○並未參與投資；編號八所示擔保品我
      經由甲○○估算可貸款一千一百九十萬元，之後我製作買
      賣價一千七百萬元的不實買賣契約書（見他字偵查卷二第
      119頁、120頁）等語，應認證人即同案被告陳美惠於警詢
      中指證被告甲○○僅參與編號一、二、五至七所示擔保品
      之投資，而且製作編號一及六所示擔保品之不實買賣契約
      書，其餘編號二至五、七及八所示擔保品貸款，或並無製
      作不實之不動產買賣契約書，或由證人即同案被告陳美惠
      自己製作不實買賣契約書（編號八所示），而證人曾榮俊
      於偵查中亦證述：契約書上簽名不是我簽的，印章不是我
      的等語（見他字偵查卷四第72頁、編號八所示曾榮俊與陳
      美惠，見他字偵查卷四第67頁），並提出編號八所示擔保
      品真實之不動產買賣契約書在卷可稽（見他字偵查卷四第
      97頁），而證人即共同被告陳美惠於原審卻證述：「（起
　　　訴書附表有八件，這八件是否都是這樣的情形？）有的，
　  　是跟他借資金，第一件中正路89號、91號、永福路二段
    　70-1號是借資金、第二件是合夥，就是大成路二段173號
      、第三件府前路一段90巷21號，是之前我自己的資金，跟
      被告無關，第四件也是借資金，就是怡安路二段545巷6弄
      1號，第五件公學路二段185號是借資金，第六件富農街92
      巷8號是借資金，第七件金華路二段9巷39號是合夥，第八
      件夏林路82號是借資金。」（見原審卷第58頁），則證人
      即共同被告陳美惠對於附表編號一至八所示擔保品如何取
      得，僅證述附表編二及七所示擔保品係與被告甲○○合資
      取得，其餘均係借資金而取得，顯與其警詢所證述應不相
      一致，雖證人即同案被告陳美惠於原審雖證述：「提示91
　　　年發查字第2673號偵查卷第269頁葉耀鴻與陳美惠的不動
　　　產契約書，這份契約書是否你為了要向六信貸款而製作？
　　  ）是。」、「（這份買賣契約書的價金四千八百八十萬元
    　，是何人算出？）甲○○算出的。」、「（甲○○是否知
　　　道你偽造葉耀鴻的名義製作這份買賣契約書？）他知道。
  　　」、「（向六信貸款的三千兩百萬是否根據這份買賣契約
    　書？）是根據他們的估價辦法算出可以貸多少，所以再寫
      這份買賣契約書。」、「（在你決定要去競標以前，都有
　　　向甲○○商量過？）有。」、「（利用法拍屋去貸款也是
  　　甲○○告訴你這樣做？）是。」、「（利用法拍屋向六信
　　　貸款之前，也是甲○○先計算出可以貸多少額度，你再去
  　　製作假的買賣契約？）是。」、「（你製作假的買賣契約
  　  的買賣價格都是甲○○先跟你商量好的？）是。」等語（
      見原審卷第66頁至第68頁），然查附表編號一所示之擔保
      品係由證人即同案被告陳美惠向中興商業銀行買受，已如
      上述，又證人即同案被告陳美惠於警詢中證述附表編號一
      所示擔保品取得所需之資金，係經由被告甲○○向金主劉
      俊明借款一千萬元，並由被告甲○○取得五十萬元利息等
      語（見他字偵查卷二第115頁），則應認證人即同案被告
      陳美惠於原審所證述係向被告甲○○借款等情，較為平實
      可信，否則如係被告甲○○與證人即同案被告陳美惠合資
      購買，應認證人即同案被告陳美惠實不必給付利息予被告
      ，是認尚難以證人即同案被告陳美惠於原審所為上開證述
      ，遽以認定被告有何與證人即同案被告陳美惠間對於偽造
      不實之不動產買賣契約書之犯行，即難認兩人間對偽造文
      書有何犯意聯絡及行為分擔。
（四）復依公訴人所舉之卷附如附表所示不動產之法拍、假買賣
      契約及申請貸款等相關資料，其上除有以證人陳美惠、證
      人即不動產買賣人頭戶黃邦夫、鄭美香、陳坤福及葉耀鴻
      等人，以及其他名義人吳佩珊、葉英珠、陳招治等人為名
      義所作成之文件與契約資料外，上開文書證據並查無被告
      甲○○有於其上具名或簽名蓋章之內容，是由上開文書證
      據之名義人既均非被告本人，且又無其他證據足認被告有
      參與製作或簽立上開文件或契約之行為，是上開如附表所
      示不動產之法拍、假買賣契約及申請貸款等相關資料，並
      無法據之推認本案被告有參與證人陳美惠持不實之不動產
      買賣契約向六信合作社貸款之行為，是由公訴人所舉如附
      表所示不動產之法拍、假買賣契約及申請貸款等相關資料
      ，亦不足作為證人陳美惠不利於被告之證述係與事實相符
      。
（五）又參以附表編號五所示借戶吳佩珊之六信合作社保證人信
      用調查表（見臺灣臺南地方法院檢察署九十二年度他字第
      六五○號偵查卷第二三頁）之其他參考意見欄，其上雖載
      有「本人（即另案被告陳美惠）與本社杜副總經理（即被
      告甲○○）為舊識」等語，且據證人即製作該信用調查表
      之六信合作社員工謝長旭於原審審理時證述：伊會為上開
      之記載，可能係在伊當時之上級即當時擔任該行淵東分社
      之經理謝爾文向伊表示，陳美惠係該行長期的大客戶，並
      與當時擔任該行副總經理之被告熟識，而要伊把這個案件
      做完成之壓力下所為等語（見原審九十五年十一月十三日
      審理筆錄）。然審之上開信用調查表參考意見欄所記載之
      意旨，即便上開內容所載為真，亦僅能證明擔任附表編號
      五借戶吳佩珊之保證人即證人陳美惠與被告熟識，並不足
      以作為被告有參與該次申請貸款過程之事實。且稽之前開
      證人謝長旭之證言，其於辦理本件信用調查時既係由案發
      時擔任六信合作社淵東分社之經理即證人謝爾文處承受壓
      力，然證人謝爾文於原審審理時既未有何指證被告有向其
      施壓之情，是上開證人謝長旭之證言即便屬實，亦尚難作
      為不利於本案被告之證據，而認定被告就如附表編號五所
      示之貸款申請程序，與另案被告陳美惠有何意思聯絡或行
      為分擔。
（六）基上，本案除公訴人所認定之共犯即證人陳美惠陳述被告
      有參與伊持不實之不動產買賣契約等相關資料，向六信合
      作社以各不動產買賣人頭戶之名義申請貸款行為之證據外
      ，公訴人所舉之其他證據並無法證明被告就前開證人陳美
      惠所為之行為有何意思聯絡及行為分擔，且本院審之本案
      其餘卷證資料後，亦查無其他必要證據足資認定證人陳美
      惠所述不利被告之陳述為真，本院自難認定被告有公訴人
      所指之犯行。
六、本案證人即同案被告陳美惠確有持不實之不動產買賣契約向
    六信合作社行使，並以此方式向六信合作社申請貸款，然：
（一）按偽造私文書罪，除從事業務之人明知為不實之事項而登
      載於其業務上作成之文書外，以偽造他人名義之私文書為
      構成要件。是刑法第二百十條之偽造私文書罪，以無製作
      權人，擅自以他人文書為其要件，若與作成文書名義人雙
      方通謀而制作虛偽之普通文書，例如當事人雙方通謀而為
      虛偽之買賣契約，乃該當事人雙方自己制作之文書，縱其
      內容登載不實，究不構成偽造文書之罪，而不用擔負刑責
      ；至借用他人名義訂立之文書，若名義人事先確有同意，
      並經本人簽章或委託他人為之，亦無偽造文書之可言。最
      高法院四十四年度臺上字第五七○號判例、七十二年度臺
      上字第六○七號及九十三年度臺上字第二○五七號判決可
      資參照。查證人陳美惠所安排之如附表所示之各不動產買
      賣人頭戶，其中證人黃邦夫、鄭美香、陳坤福及葉耀鴻既
      均於偵查中證述其等有同意出借名義供證人陳美惠作為向
      六信合作社貸款之用，而與證人即同案被告陳美惠成立不
      實之不動產買賣契約，顯見如附表所示之各該不動產買賣
      契約即屬證人陳美惠與各不動產買賣人頭戶通謀所為，是
      即便如附表所示之各不動產買賣契約均屬虛偽不實，然上
      開不動產買賣契約既係為各不動產買賣人頭戶自己所製作
      之文書，抑或為證人陳美惠於得到各不動產買賣人頭戶之
      同意後所製作，依前開說明，該等行為仍不構成偽造私文
      書犯行，是證人即同案被告陳美惠持上開不實之不動產買
      賣契約向六信合作社行使，亦不符合行使偽造私文書之要
      件。
（二）查本案公訴人係認為證人即同案被告陳美惠以偽造不實的
      買賣契約持向六信合作社貸款部門行使，使六信合作社核
      貸之判斷陷於錯誤，用以詐取較高額之貸款，而認定證人
      即同案被告陳美惠之上開行為係屬詐欺取財犯行。惟六信
      合作社決定不動產擔保品之核貸金額，據案發時擔任該社
      淵東分社之經理謝爾文於原審審理時證述；「（裡面的陳
      述你提到『擔保品買賣價格』與『實地訪價』這兩個價格
      是什麼關係？」、「（我們有時會以新屋的買賣價格來評
      估貸款不能超過七成，這是『擔保品買賣價格』，『實地
      訪價』是如果房子比較舊，我們就依據估價辦理核算，算
      出的價格就是『實地訪價』。」、「（決定貸款額度這兩
      個價格什麼關係？）會參考。」、「（如何參考？）我們
      會實際調查房子當時大約的價值，最後是以七成貸款。」
      等語綦詳（見原審九十五年十一月十三日審理筆錄）；另
      參之卷附之六信合作社放款擔保物估價辦法第五條復規定
      「房地產其建築物完成日期在二年內附有買賣契約書者，
      得依買賣售價之七成以內核貸。」（見臺灣臺南地方法院
      檢察署九十一年度發查字第二六七三號偵查卷第三五三頁
      ）。是由上開證人謝爾文證述之內容及六信合作社放款擔
      保物估價辦法之規定，可知如貸款申請人向六信合作社提
      出不動產貸款申請時，如作為貸款擔保標的之不動產係屬
      二年內新建完成之建築物，貸款申請人可提出不動產買賣
      契約，供六信合作社審核人員參考而依買賣契約上之買賣
      售價七成核貸，而由六信合作社放款擔保物估價辦法第五
      條係規定「得」依買賣售價之七成以內核貸之規定，可知
      上開依不動產買賣契約之售價七成核貸之規定，並非係六
      信合作社承辦人員核准貸款額度之限制，而係六信合作社
      承辦人員在「實地訪價」較「擔保品買賣價格」為低之情
      況下，得據以提高核貸金額之依據，是足認貸款申請人向
      六信合作社申請貸款時，其等所提出之不動產買賣契約（
      卷內僅有附表編一、六及八所示之不動產買賣契約書）上
      之買賣價格，確實可以影響六信合作社核貸之標準。然以
      如附表所示之不動產而言，該等不動產既均屬證人即同案
      被告陳美惠以上開方式取得，衡情如附表所示之各不動產
      ，於證人即同案被告陳美惠向六信合作社申請貸款時，應
      均已非兩年內所興建完成之新成屋，可見證人陳美惠雖提
      出不實之不動產買賣契約，然上開不動產買賣契約內所載
      之買賣價格，並不能作上開六信合作社承辦人員核貸不動
      產時所能參考之「擔保品買賣價格」之依據，而得以影響
      六信合作社核准貸款之額度。又證人謝爾文於原審審理時
      雖另證述：六信合作社內部有核貸金額不得超過法拍屋法
      拍價格八成之規定等語。惟查附表所示之各不動產，雖均
      經證人即同案被告陳美惠與各不動產買賣人頭戶成立不實
      之不動產買賣契約，然上開各虛偽成立之不動產買賣契約
      ，並不足以改變如附表所示之各不動產，均曾經由法院民
      事執行查封、拍賣之程序，且上開拍查、封賣後移轉登記
      予拍定人之過程，並均經由地政機關人員登載於土地或建
      物謄本上之事實，是倘若六信合作社承辦人員審核俗稱「
      法拍屋」之不動產核貸案件時，僅能依法院民事執行處拍
      賣價格之八成核貸，則該社之承辦人員僅要查詢各不動產
      之地政機關登記資料，即可得知上開不動產曾經經由法院
      民事執行處查封拍賣之事實，是證人即同案被告陳美惠向
      六信合作社提出虛偽不實之不動產買賣契約，既不會改變
      如附表所示之各不動產於地政機關已登記之查封拍賣資訊
      （至證人陳美惠持不實之不動產買賣契約，使地政機關之
      公務員將該虛偽之不動產移轉登記事項，登載於職務上所
      載之地籍資料等公文書部分，因檢察官起訴事實並未認定
      ，而屬另一問題），可認證人即同案被告陳美惠持不實之
      不動產買賣契約向六信合作社申請貸款，並不足以使六信
      合作社之承辦人員陷於錯誤。再者，衡之一般金融機構核
      發房屋貸款之正常流程，本件六信合作社核貸如附表所示
      之各申請貸款案件時，該社之承辦人員應已稽核並評估過
      各貸款契約申請案之申貸人、連帶保證人之信用情況以及
      作為擔保物之不動產價值等資訊後，再決定核發貸款之金
      額，且即便如附表所示之各申請貸款案件，均係由證人陳
      美惠即同案被告向六信合作社遞件申請，然如附表所示之
      不動產買賣人頭戶，其等於最後對保之過程亦均需親自為
      之，是各不動產買賣人頭戶雖僅係出借名義與證人陳美惠
      ，然其等仍須對六信合作社負擔契約義務，是如附表所示
      之各申請貸款案件，雖係證人即同案被告陳美惠以各不動
      產買賣人頭戶之名義所申請，然六信合作社所能獲得之保
      障，仍與一般貸款案件無異，由此亦足認六信合作社並未
      因證人即同案被告陳美惠以各不動產買賣人頭戶為名義申
      請貸款，而受有所損害。基上，上開證人即同案被告陳美
      惠雖有持虛偽不實之不動產買賣契約，並以各不動產買賣
      人頭戶之名義向六信合作社申請貸款之行為，然其上開所
      使用之方法，既非詐術之行使，亦不致使六信合作社陷於
      錯誤，是核與刑法詐欺罪之要件，顯不該當，難以該罪相
      繩。
（三）基上，公訴人所認定之證人即同案被告陳美惠之行為既不
      成立公訴人所指之行使偽造文書及詐欺等犯行，縱然證人
      即陳美惠確有持不實之不動產買賣契約向六信合作社行使
      ，並以此方式向六信合作社申請貸款，被告亦不成立上開
      犯罪。
七、綜上所述，公訴人所舉之證據，不足積極證明被告有與證人
    即同案被告陳美惠間，對於行使偽造文書及詐欺取財罪有何
    犯意聯絡及行為分擔，亦無積極證據足資證明被告有何偽造
    文書並施用詐術之行為及告訴人有何陷於錯誤之情形，且無
    從證明被告主觀上有詐欺之犯意及不法意圖，復查無其他積
    極證據足認被告有何偽造文書及詐欺取財犯行，公訴人所指
    被告之犯罪嫌疑，仍有合理之懷疑存在，揆諸前開法律規定
    及判例意旨，既不能證明被告犯罪，爰依法為無罪之諭知。
七、綜上各情，證人即同案被告陳美惠於偵查中及原審所為上揭
    不利被告之證詞，既均有前開合理之懷疑，難認屬實情，且
    又查無任何被告確涉犯有上開犯行之相關事證，又告訴人其
    片面所指訴被告有上開貸款獲取利益而犯有上開詐欺取財罪
    嫌，並無其他補強證據以佐證其真實性，自難憑證人即告訴
    人有瑕疵之供述，作為被告有罪之唯一證據。檢察官所舉證
    據及法院依法定職權調查所得之證據，尚未達於通常一般人
    均不致有所懷疑之程度，被告所辯並無上開犯行，尚堪採信
    ，此外復查無其他積極證據足資證明被告確有行使偽造私文
    書及詐欺取財之犯行，應認為不能證明被告犯罪，尚難以臆
    測或假設性之推論，遽以認定被告犯罪。本院經核原判決認
    事用法俱無不合，檢察官上訴意旨稱原判決認定事實及適用
    法律違誤，指摘原判決不當，為無理由，應予駁回其上訴。
據上論結，應依刑事訴訟法第368條，判決如主文。
本案經檢察官邱克斌到庭執行職務。
中　　華　　民　　國　　96　　年　　3 　　月　　15　　日
                  刑事第二庭    審判長法　官  葉居正
                                      法　官  郭千黛
                                      法　官  吳森豐
以上正本證明與原本無異。
檢察官如不服本判決應於收受本判決後十日內向本院提出上訴書
，其未敘述上訴理由者並得於提起上訴後十日內向本院補提理由
書。
本件被告不得上訴。
　　　　　　　　　　　　　　　　　　　書記官  李梅菊
中　　華　　民　　國　　96　　年　　3 　　月　　20　　日
附表：
┌──┬────┬───┬────┬─────┬────┬─────┬─────┬────┬─────┬─────┬────────┬──────┬────┬────┬────┬────┬──────┐
│編號│借戶    │與陳美│借款行庫│申請金額  │申請日期│鑑價日期  │估計價值  │核准日期│核准金額  │申請類別  │入款帳號        │擔保品      │擔保品  │借據起迄│迄息日  │保證人  │借款餘額    │
│    │        │惠之關│        │          │        │          │          │        │          │用途      │                │            │提供人  │日期    │        │        │            │
│    │        │係    │        │          │        │          │          │        │          │          │                │            │        │        │        │        │            │
├──┼────┼───┼────┼─────┼────┼─────┼─────┼────┼─────┼─────┼────────┼──────┼────┼────┼────┼────┼──────┤
│一  │陳美惠  │本人  │六信大興│32,000,000│89.12.20│89.12.26  │32,205,606│89.12.27│32,000,000│分批循環  │0000-00-0000000 │永褔三      │陳美惠  │89/12/29│90.05.27│陳美智  │33,077,660  │
│    │        │      │        │          │        │          │          │        │          │臨時周轉  │03              │3.34-1-2    │        │92/12/29│轉催收  │        │            │
│    │        │      │        │          │        │          │          │        │          │          │                │中正89、91  │        │        │        │        │            │
│    │        │      │        │          │        │          │          │        │          │          │                │永褔二70-1  │        │        │        │        │            │
├──┼────┼───┼────┼─────┼────┼─────┼─────┼────┼─────┼─────┼────────┼──────┼────┼────┼────┼────┼──────┤
│二  │陳美惠  │本人  │六信大興│8,000,000 │89.12.23│89.12.24  │8,007,507 │89.10.25│8,000,000 │分批循環  │0000-00-0000000 │鹽埕220-697 │葉耀鴻  │89/10/27│90.05.27│葉耀鴻  │8,269,416   │
│    │        │      │        │          │        │          │          │        │          │臨時周轉  │02              │大成二173   │        │92/10/27│轉催收  │        │            │
│    │        │      │        │          │        │          │          │        │          │          │                │            │        │        │        │        │            │
│    │        │      │        │          │        │          │          │        │          │          │                │            │        │        │        │        │            │
├──┼────┼───┼────┼─────┼────┼─────┼─────┼────┼─────┼─────┼────────┼──────┼────┼────┼────┼────┼──────┤
│三  │黃邦夫  │大姊夫│六信大興│4,200,000 │89.05.24│87.12.01  │87年鑑估  │89.05.24│4,200,000 │分批循環  │0000-00-0000000 │高砂228-2-3 │黃邦夫  │89/05/24│90.05.24│陳美惠  │4,356,000   │
│    │        │      │        │          │        │          │0000000   │        │          │臨時周轉  │01              │府前一90.21 │        │92/05/24│轉催收  │        │            │
│    │        │      │        │          │        │          │          │        │          │          │                │            │        │        │        │        │            │
│    │        │      │        │          │        │          │          │        │          │          │                │            │        │        │        │        │            │
├──┼────┼───┼────┼─────┼────┼─────┼─────┼────┼─────┼─────┼────────┼──────┼────┼────┼────┼────┼──────┤
│四  │鄭美香  │三弟妹│六信大興│2,300,000 │89.06.22│89.06.23  │2,326,179 │89.07.03│2,300,000 │單張貸放  │0000-00-0000000 │怡中1239    │鄭美香  │89/07/03│90.06.03│陳美惠  │2,240,000   │
│    │        │      │        │          │        │          │          │        │          │購置住宅  │01              │怡安二      │        │0000000 │轉催收  │        │            │
│    │        │      │        │          │        │          │          │        │          │          │                │545.6.1     │        │        │        │        │            │
│    │        │      │        │          │        │          │          │        │          │          │                │            │        │        │        │        │            │
├──┼────┼───┼────┼─────┼────┼─────┼─────┼────┼─────┼─────┼────────┼──────┼────┼────┼────┼────┼──────┤
│五  │吳佩珊  │姪女  │六信淵東│2,500,000 │90.03.15│90.03.16  │2,568,328 │90.03.20│2,500,000 │分批循環  │0000-00-0000000 │公學1105    │吳佩珊  │90/03/20│90.05.20│陳美惠  │2,605,000   │
│    │        │      │        │          │        │          │          │        │          │臨時周轉  │01              │公學二185   │        │93/03/20│轉催收  │        │            │
│    │        │      │        │          │        │          │          │        │          │          │                │            │        │        │        │        │            │
│    │        │      │        │          │        │          │          │        │          │          │                │            │        │        │        │        │            │
├──┼────┼───┼────┼─────┼────┼─────┼─────┼────┼─────┼─────┼────────┼──────┼────┼────┼────┼────┼──────┤
│六  │葉英珠  │葉耀鴻│六信大興│4,000,000 │90.03.13│90.03.15  │4,014,407 │90.03.21│4,000,000 │分批循環  │0000-00-0000000 │虎尾寮514   │葉英珠  │90/03/21│90.05.21│陳坤正  │4,164,000   │
│    │        │姑姑  │        │          │        │          │          │        │          │臨時周轉  │                │富農-92-8   │        │93/02/21│轉催收  │        │            │
│    │        │      │        │          │        │          │          │        │          │          │                │            │        │        │        │        │            │
│    │        │      │        │          │        │          │          │        │          │          │                │            │        │        │        │        │            │
├──┼────┼───┼────┼─────┼────┼─────┼─────┼────┼─────┼─────┼────────┼──────┼────┼────┼────┼────┼──────┤
│七  │陳坤褔  │長兄  │六信大興│2,602,824 │89.11.09│89.11.10  │2,600,000 │        │          │分批循環  │0000-00-0000000 │鹽埕290-    │陳招治  │89/11/15│90.05.15│陳招治  │2,707,000   │
│    │        │      │        │          │        │          │          │        │          │臨時周轉  │01              │(618)       │        │92/11/15│轉催收  │        │            │
│    │        │      │        │          │        │          │          │        │          │          │                │金華二9.39  │        │        │        │        │            │
│    │        │      │        │          │        │          │          │        │          │          │                │            │        │        │        │        │            │
├──┼────┼───┼────┼─────┼────┼─────┼─────┼────┼─────┼─────┼────────┼──────┼────┼────┼────┼────┼──────┤
│八  │葉耀鴻  │朋友  │六信大興│11,900,000│89.09.14│89.06.16  │89年      │89.09.15│11,900,000│分批循環  │0000-00-0000000 │鹽埕2165    │葉耀鴻  │89/09/15│90.05.15│陳美惠  │12,343,000  │
│    │        │      │        │          │        │          │11,904,167│        │          │臨時周轉  │01              │夏林82      │        │92/09/15│轉催收  │        │            │
│    │        │      │        │          │        │          │87年      │        │          │          │                │            │        │        │        │        │            │
│    │        │      │        │          │        │          │12,355,324│        │          │          │                │            │        │        │        │        │            │
└──┴────┴───┴────┴─────┴────┴─────┴─────┴────┴─────┴─────┴────────┴──────┴────┴────┴────┴────┴──────┘
